臺灣高等法院臺中分院民事判決　　　　 100年度上易字第63號
上　訴　人　林朝乾
訴訟代理人　林錦全
被 上 訴人　臺中市政府
法定代理人　胡志強
訴訟代理人　林俊雄律師
上列當事人間請求拆屋還地等事件，上訴人對於中華民國99年12
月6日臺灣臺中地方法院98年度重訴字第547號第一審判決提起上
訴，本院於100年3月1日言詞辯論終結，判決如下：
    主  文
上訴駁回。
第二審訴訟費用由上訴人負擔。
    事實及理由
壹、程序方面
一、查本件被上訴人於原審起訴時，係以上訴人及林國潘、蔡仲
    訓等人為共同被告，依民法第767條、第179條及第184條第1
    項前段之規定，請求其等各就占用被上訴人所有土地部分拆
    屋還地，並給付相當於租金之賠償金或不當得利，嗣經原審
    為被上訴人全部勝訴之判決，僅上訴人就其敗訴部分不服，
    提起本件上訴；因上訴人與原審共同被告林國潘、蔡仲訓間
    僅係本於事實上及法律上同種類之原因，而為共同訴訟人，
    即為訴訟標的之法律關係對彼等而言僅係同種類（參照民事
    訴訟法第53條第3款規定），並無合一確定之必要，核屬通
    常之共同訴訟，故上訴人之上訴之效力不及於他共同被告林
    國潘、蔡仲訓，被上訴人對原審共同被告林國潘、蔡仲訓之
    請求部分，均因未上訴而告確定，並不在本件之審理範圍內
    ，該等事實理由亦不再列入本判決中。本院之審理範圍僅為
    被上訴人對上訴人之請求部分是否有理由，合先敘明。
二、按「原告於判決確定前，得撤回訴之全部或一部。但被告已
    為本案之言詞辯論者，應得其同意。」、「訴之撤回，被告
    於期日到場，未為同意與否之表示者，自該期日起‧‧‧十
    日內未提出異議者，視為同意撤回。」民事訴訟法第262條
    第1、4項定有明文。次按訴狀送達後，原告不得將原訴變更
    或追加他訴，但減縮應受判決事項之聲明者，不在此限，同
    法第255條第1項第3款亦有明文。本件被上訴人於原審起訴
    時，原係本於民法第767條物上請求權及第184條第1項前段
    侵權行為、第179條不當得利等法律關係，請求上訴人應拆
    除系爭建物，返還所占用之系爭土地予被上訴人，並給付被
    上訴人新臺幣（下同）1,087,761元本息，暨自98年12月1日
    起至交還土地之日止，按系爭土地申報總價額年息百分之5
    算付之不當得利及損害賠償。嗣訴狀繕本送達上訴人後，先
    於99年8月27日提出民事準備書二狀，就其上揭聲明中，關
    於已到期之相當於租金之不當得利及損害賠償請求中本金部
    分，減縮為：請求上訴人應給付被上訴人138,675元（見原
    審卷第138頁反面）；核此僅屬單純應受判決事項聲明之減
    縮，依上開規定，應予准許。嗣於原審99年9月27日言詞辯
    論期日，因上訴人當庭陳明已將系爭土地上之建物拆除，並
    同意將其所占用之土地交還被上訴人，被上訴人乃當庭以言
    詞撤回其對上訴人拆屋還地部分之請求（見原審卷第148頁
    反面）；核屬對上訴人起訴之一部撤回，上訴人就此未為同
    意與否之表示，自上開期日起10日內亦未提出異議，依前揭
    法條規定，自應視為同意撤回。至被上訴人於上開期日並陳
    明：請求至99年9月27日止之相當於租金之不當得利及損害
    賠償（見原審卷同上頁）；核此部分，僅屬民事訴訟法第25
    6條規定之不變更訴訟標的，而補充或更正事實上、法律上
    之陳述，非為訴之變更，自無不合。
貳、實體方面
一、被上訴人方面
(一)、被上訴人於原審起訴主張：坐落臺中市○區○○段12-33、1
    2-35地號土地係伊所有（下稱系爭土地），上訴人無正當權
    源，於84年間擅自在系爭土地如原審判決附圖（下稱附圖）
    所示B1、B2、B3部分土地上，搭建二層樓鐵皮屋（下稱系爭
    建物），無權占有使用系爭土地之上揭部分，且迄至本件訴
    訟進行中之99年9月27日始將該建物拆除並將土地返還予伊
    。伊於上訴人無權占用系爭土地之上開部分期間，因不能就
    系爭土地為正當之使用收益，致就系爭土地所有權之行使受
    有妨害；且因上訴人無法律上之原因受有相當租金之利益，
    致伊受有損害，上訴人自應依侵權行為、不當得利之法律關
    係，給付伊以系爭土地申報地價年息5%計算之相當租金賠償
    或不當得利。為此，爰依民法第179條不當得利與第184條第
    1項侵權行為之法律關係，提起本訴，求為判命上訴人應給
    付被上訴人138,675元及自起訴狀繕本送達翌日起至清償日
    止，按週年利率百分之5計算之利息；暨自98年12月1日起至
    99年9月27日止，按系爭土地申報總價額年息百分之5損害金
    之判決。並陳明願供擔保以假執行。
(二)、被上訴人於本院補充陳述：原審判決沒有不當，引用原審之
    判決理由，上訴人之上訴沒有理由等語。
二、上訴人方面
(一)、上訴人於原審則以：伊之父林樹枝與林寬玉為好友，因林樹
    枝家中人口眾多，林寬玉方將其向被上訴人所承租系爭土地
    之一部分借予林樹枝一家耕作。林樹枝死亡後仍由伊兄弟繼
    續使用土地，俟系爭土地重劃後，因伊所耕作之土地部分面
    臨馬路，伊方於84年間在如附圖所示B1、B2、B3部分土地上
    搭建二層樓建物使用。況系爭土地早年為荒蕪無人使用之鄉
    下土地，若非伊父親配合政府當時「地盡其利」的政策墾作
    ，也無今日都市化成就，如無功勞，也有苦勞。且伊非惡意
    占用，於本件訴訟中，並已將占用之系爭建物拆除完畢，於
    99年9月27日將所占用之土地返還被上訴人，自無庸再給付
    損害金，況且，被上訴人因過失而怠於行使權利，未能早日
    通知伊返還土地，今卻要伊給付5年損害金，亦無理由等語
    ，資為抗辯，爰聲明求為駁回被上訴人於原審之請求。並陳
    明如受不利判決，願供擔保以免為假執行。
(二)、上訴人於本院補充抗辯：伊父親林樹枝於79年係使用系爭土
    地上之建物放置農用機具及居住使用，並無經營餐廳；92年
    林樹枝去世後，系爭建物僅係堆放農用機具，無人使用，伊
    係居於自有房屋；且伊不知系爭土地是公有地，被上訴人亦
    無告知取回該地，不重視土地使用情形，而人民墾荒土地，
    基於存放農用機具搭建農舍，實非無權占有。另繼承法已修
    正為繼承人僅需以繼承財產來清償繼承債務即可，而伊父親
    林樹枝死亡時，並未留下繼承財產，伊自無須繼承債務，況
    林樹枝已死亡多年，被上訴人突然要求伊負責繳納地租債務
    ，並不合理。且被上訴人應建立制度，早日通知伊拆除或繳
    納地租，竟怠於行使權利，致人民無使用之必要，僅因繼承
    關係而須被徵5年地租及利息，亦不合理等語。
三、原審經審酌兩造所提出之攻擊防禦方法後，以上訴人林朝乾
    無權占用系爭土地，而受有按系爭土地申報地價年息百分之
    5計算之相當租金之利益，而認被上訴人依民法第179條之規
    定，請求上訴人林朝乾分別自93年12月1日（即起訴之日回
    溯5年）至返還所占用土地之日止，按占用系爭土地之面積
    給付相當於租金之不當得利，即屬有據，因而為被上訴人勝
    訴之判決。上訴人對於上開判決結果聲明不服，提起上訴，
    求為：(一)原判決廢棄。(二)第一、二審訴訟費用由被上訴人負
    擔。被上訴人則答辯聲明：(一)上訴駁回。(二)第一、二審訴訟
    費用由上訴人負擔。
四、兩造不爭執之事項：
(一)、坐落台中市○區○○段12-10、12-33、12-35、12-36、12-5
    6、12-91、12-97地號土地為被上訴人所有。
(二)、訴外人林寬玉於43年間向被上訴人承租分割前12-10（81年
    間因重劃分割增加12-56、12-57地號）、12-21地號土地耕
    作，雙方簽定有「臺灣省公有耕地租賃契約」。林寬玉與被
    上訴人最後於70年間換約，租期自70年12月2日起至76年12
    月1日止。
(三)、被上訴人向林寬玉收取耕地租金至89年止。自90年起林寬玉
    即未再向被上訴人繳納租金。
(四)、上訴人林朝乾約於84年間在如附圖所示B1（面積：21平方公
    尺）、B2（面積：3平方公尺）、B3（面積：95平方公尺）
    、土地上興建有二層樓建物，而占有使用上揭建物坐落之土
    地，上訴人林朝乾於本件訴訟中業將上揭土地上之建物拆除
    ，於原審99年9月27日當庭將上揭B1、B2、B3土地返還被上
    訴人。
(五)、上訴人林朝乾所有上項二層樓建物所坐落之土地，係由林寬
    玉交付上訴人林朝乾之父林樹枝耕作使用。
五、本院得心證之理由
    被上訴人主張：系爭土地為其所有，詎上訴人未經其同意，
    自84年間起，即無權占用如附圖所示B1、B2、B3土地上（位
    置面積如原審判決附表一編號9至11號所示）興建二層樓之
    建物供己使用一節，為上訴人所不爭執，並經原審履勘現場
    暨囑託台中市中山地政事務所測量屬實，且製有土地複丈成
    果圖在卷可按，此部分事實自堪信為真正。雖上訴人抗辯稱
    系爭土地承租人林寬玉將土地借其使用，非無權占有，並據
    以作為占有之權源。
(一)、然人民向行政機關承租公有耕地，其法律關係，純屬私法上
    之租賃契約，如屬耕地三七五租約條例規定適用範圍內之耕
    地租約，自有該條例規定之適用。經查，被上訴人與林寬玉
    於43年間，就被上訴人所有分割前12-10、12-21地號土地原
    訂有「臺灣省公有耕地租賃契約」，租期至76年12月1日租
    期屆滿，惟因被上訴人因租期屆滿後，並未即時表示反對之
    意思，仍任由林寬玉繼續使用收益前開土地，故依法應視為
    不定期限之耕地租約（參被上訴人95年5月23日府財產字第
    0950094313號函，見原審卷56頁）。再查，被上訴人與林寬
    玉間之租賃契約（見原審卷第70頁），雖係依臺灣省公有耕
    地放租辦法（已於87年1月21日廢止）而簽訂，然雙方之租
    約既約定由林寬玉承租分割前之旱溪段第12-10、12-21地號
    公有耕地以為耕作，自已符合土地法第106條第1項「以自任
    耕作為目的，約定支付地租，使用他人之農地者，為耕地租
    用。」之規定，可見其租約係屬耕地租約之性質，自有耕地
    三七五減租條例之適用，洵無疑義。
(二)、又查，耕地之承租人應自任耕作，不得將耕地全部或一部轉
    租他人，否則原訂租約應屬無效，此觀耕地三七五減租條例
    第16條第1項第2項之規定至明。所謂不自任耕作，兼指轉租
    及將耕地借與他人使用在內；又耕地三七五減租條例第16條
    第1項所謂承租人應自任耕作，係指承租人應以承租之土地
    供自己從事耕作之用而言；如承租人以承租之土地建築房屋
    居住或供其他非耕作之用者，均不在自任耕作之列，應構成
    同條第2項所定原訂租約無效之原因；耕地三七五減租條例
    第16條第2項所謂原訂租約無效，係指承租人違反前項所定
    不自任耕作或轉租之限制時，原訂租約無待於終止，當然向
    後失其效力，租賃關係因而歸於消滅而言（最高法院56年台
    上字第1520號、70年台上字第4637號及80年台再第15號判例
    要旨可資參照）。本件上訴人與被上訴人之間並無租賃關係
    或土地使用之約定存在，此業據上訴人自陳於卷，雖其又抗
    辯係向林寬玉借用土地云云，然林寬玉縱有將系爭耕地租約
    所承租之部分土地，出借並交由上訴人林朝乾之父林樹枝占
    有使用，惟其等間之借地契約，乃屬債權契約性質，基於債
    之相對性，自不足拘束被上訴人，更遑論林寬玉該將系爭土
    地之部分借予林樹枝之行為，已違反耕地三七五減租條例第
    16條規定承租人應自任耕作之規定，而使原有之耕地租約罹
    於無效。上訴人林朝乾自無從因繼承林樹枝與林寬玉間之使
    用借貸而取得占有系爭土地之正當權源。被上訴人主張上訴
    人林朝乾於84年間在系爭土地如附圖所示B1、B2、B3土地上
    興建二層樓建物而占有土地，係屬無權占有，核屬有據，應
    可採信。
六、按無法律上原因而受利益，致他人受損害者，應返還其利益
    ，民法第179條定有明文。而無權占有他人之土地，可能獲
    得相當於租金之利益，並致土地所有權人無法對土地為使用
    收益，而受有同額之損害，應為社會通常之觀念（最高法院
    61年台上字第1695號判例意旨參照）。是無權占有人顯係無
    法律上之原因而受利益，並已致土地所有權人受有損害，則
    土地所有權人自得依不當得利之法律關係，請求無權占有人
    給付相當於租金之利益。上訴人林朝乾無權占用系爭土地，
    因而受有相當租金之利益，則被上訴人依民法第179條之規
    定，請求上訴人林朝乾自93年12月1日（即起訴之日回溯5年
    ）至返還所占用土地之日止，按占用系爭土地之面積給付相
    當於租金之不當得利，揆諸前開說明，即屬有據。次按於城
    市地方租用房屋之租金，以不超過土地及建築物申報總價額
    年息百分之10為限，而前開規定於租用基地建築房屋之情形
    準用之，土地法第97條第1項、第105條定有明文。又所謂年
    息百分之10為限，乃指基地租金之最高限額而言，並非必須
    照申報價額年息百分之10計算之，尚須斟酌基地之位置，工
    商繁榮程度、使用人利用基地之經濟價值、所受利益，彼等
    關係及社會感情等情事，以為決定。另土地法第97條第1項
    規定所謂之土地價額，依同法施行細則第25條之規定，係指
    法定地價而言。而土地法第148條規定土地所有權人依土地
    法所申報之地價為法定地價，故土地法第97條所謂之土地申
    報價額，即指該土地之申報地價。原審審酌系爭土地地目雖
    為田、墓，然於原審於99年3月19日勘驗時，系爭土地上除
    有林國潘、上訴人林朝乾之建物外，並有雞舍、水泥空地、
    圍牆等，並無實際供耕作或作為墓地使用之事實，且系爭土
    地坐落台中市鬧區，系爭土地之三面分別面臨台中市○○○
    路、東英路、東英十七街，交通甚為方便，土地之經濟價值
    匪淺，再參以原審共同被告林國潘系爭土地上所興建之系爭
    建物係出租他人供經營餐廳之用，上訴人林朝乾前亦以其在
    系爭土地上興建之二層樓建物供經營餐廳之用，可見該地之
    利用價值不低，此業經原審勘驗現場製有勘驗筆錄、並有現
    場簡圖附卷可參，原審因之綜合上情，認上訴人占有系爭土
    地之獲利不低等情，故認被上訴人請求上訴人林朝乾給付依
    占用系爭土地面積、按土地申報總價額年息百分之5計算之
    相當租金不當得利，核屬適當。茲就上訴人林朝乾應給付之
    相當租金不當得利金額計算如下：
(一)、查上訴人林朝乾占用系爭12-35地號土地面積95平方公尺（
    B3）、占用系爭12-33地號土地面積24平方公尺（B1＋B2）
    ，則依上訴人林朝乾占用系爭土地之面積、分別按附表一所
    示系爭土地之申報地價計算，被上訴人請求上訴人林朝乾給
    付自93年12月1日起至98年11月30日、占用系爭土地相當租
    金之不當得利共138,675元（計算式如附表二所示），及自
    98 年12月1日至返還所占用土地之日即99年9月27日止，按
    系爭土地申報總價額年息百分之5計算相當租金之不當得利
    即23,861元（計算式如附表二），亦為有理由。
(二)、按給付無確定期限者，債務人於債權人得請求給付時，經其
    催告而未為給付，自受催告時起，負遲延責任，其經債權人
    起訴而送達訴狀，或依督促程序送達支付命令，或為其他相
    類之行為者，與催告有同一之效力；遲延之債務，以支付金
    錢為標的者，債權人得請求依法定利率計算之遲延利息；應
    付利息之債務，其利率未經約定，亦無法律可據者，週年利
    率為百分之5；寄存送達，自寄存之日起，經十日發生效力
    ，民法第229條第2項、第233條第1項前段、第203條、民事
    訴訟法第138條第2項分別定有明文。本件被上訴人起訴請求
    之不當得利，並無給付之確定期限，故應自上訴人受起訴狀
    繕本送達始生催告之效力，並自催告之翌日起方得請求遲延
    之利息。據此，被上訴人請求上訴人林朝乾給付93年12月1
    日至98年11月30日之不當得利138,675元部分，因起訴狀繕
    本於98年12月8日送達上訴人林朝乾，故而上訴人林朝乾就
    上揭給付部分，應自98年12月9日起負遲延責任。又被上訴
    人依不當得利之請求既有理由，其另又本於侵權行為之法律
    關係而為同一請求，即無審究之必要。
七、綜上所述，被上訴人依民法第179條之規定，請求上訴人給
    付伊162,536元，及其中138,675元自98年12月9日（即起訴
    狀繕本送達翌日）起至清償日止，按週年利率百分之5計算
    之利息，核屬有理由，原審因之為被上訴人勝訴之判決，自
    無不合，上訴意旨仍執前詞指摘原判決失當求予廢棄改判，
    核無理由，其上訴應予駁回。
據上論結，本件上訴為無理由，依民事訴訟法第449條第1項、第
78條判決如主文。
中    華    民    國   100    年    3     月    15    日
                民事第二庭    審判長法  官  邱森樟
                                    法  官  翁芳靜
                                    法  官  謝說容
以上正本係照原本作成。
不得上訴。
                                    書記官  胡美娟
中    華    民    國   100    年    3     月    15    日
                                                      Ｓ
附表一：系爭土地之申報地價
┌──┬──────┬──────┬──────┬─────┬─────┬─────┐
│編號│ 坐落地號   │  附    圖  │面      積  │備    註  │93.1.1    │ 96.1.1   │
│    │（台中市東區│            │（平方公尺）│          │申報地價  │ 申報地價 │
│    │  旱溪段）  │  標    示  │            │          │（元）    │（元）    │
├──┼──────┼──────┼──────┼─────┼─────┼─────┤
│    │            │            │            │二層樓建物│          │          │
│ 1  │            │   B1       │   21       │林朝乾占用│  4,900   │   5,450  │
├──┤ 12-33      ├──────┼──────┼─────┼─────┼─────┤
│ 2  │            │   B2       │   3        │  同上    │  4,900   │   5,450  │
├──┼──────┼──────┼──────┼─────┼─────┼─────┤
│ 3  │ 12-35      │   B3       │   95       │  同上    │  4,240   │   4,720  │
└──┴──────┴──────┴──────┴─────┴─────┴─────┘
附表二：不當得利之計算
┌─────┬────────────────────────┐
│          │1.93年12月1日至95年12月31日（即2年又1個月）：   │
│93年12月1 │〔24(即B1＋B2)4,9005%(2＋1/12)〕+〔95(即  │
│日至98年11│  B3)4,2405%(2＋1/12)〕＝12,250＋41,958＝ │
│月30日部分│  54,208 【元以下四捨五入】                     │
│          ├────────────────────────┤
│          │2.96年1月1日至98年11月30日（即2年又11個月）：   │
│          │〔24(即B1＋B2)5,4505%(2＋11/12)〕＋〔95(即│
│          │  B3)4,7205%(2＋11/12)〕＝19,075＋65,392＝│
│          │  84,467【元以下四捨五入】                      │
│          ├────────────────────────┤
│          │ 1+2=138,675                                    │
├─────┼────────────────────────┤
│98年12月1 │〔24(即B1＋B2)5,4505%(9/12＋27/365)〕＋〔 │
│日至99年9 │  95(即B3)4,7205%(9/12＋27/365)〕＝5,388＋│
│月27日部分│  18,473＝23,861【元以下四捨五入】              │
│（即9個月 │                                                │
│  又27天）│                                                │
└─────┴────────────────────────┘